【裁判字號】    96,訴,9889
【裁判日期】    980326
【裁判案由】    拆屋還地等
【裁判全文】
臺灣臺北地方法院民事判決              96年度訴字第9889號
原      告  臺灣臺北看守所
法定代理人  乙○○
訴訟代理人  子○○
            甲○○
被      告  辛○○
            丙○○
            丁○○
            庚○○
            戊○○
            丑○○
            己○○
            壬○○
            癸○○
上列當事人間拆屋還地等事件，本院於中華民國98年3月12日言
詞辯論終結，判決如下：
    主  文
被告辛○○及丙○○應將坐落臺北市○○區○○段三小段五六八
地號土地如附圖所示Ａ部分，門牌號碼為臺北市大安區○○○路
一七○巷臨四之十六號，面積為九十七平方公尺之房屋及其他工
作物拆除，並將該部分土地返還原告。
被告辛○○及丁○○應給付原告新臺幣壹佰柒拾壹萬壹仟壹佰捌
拾壹元，及自民國九十五年十二月二十八日起至清償日止，按年
息百分之五計算之利息，並自民國九十五年十二月二十九日起至
返還前開土地之日止，按月給付原告新臺幣貳萬捌仟伍佰伍拾玖
元。
被告庚○○、戊○○、丑○○、己○○、壬○○及癸○○均應自
前開土地遷出。
訴訟費用由被告辛○○及丙○○負擔。
本判決第一項於原告以新臺幣陸佰貳拾壹萬捌仟元為被告辛○○
及丙○○供擔保後，得假執行。
本判決第二項於原告以新臺幣伍拾柒萬元為被告辛○○及丁○○
供擔保後，得假執行。
原告追加之訴駁回。
    事實及理由
甲、程序部分：
一、按訴狀送達後，原告不得將原訴變更或追加他訴，但請求之
    基礎事實同一，及擴張或減縮應受判決事項之聲明者，不在
    此限，民事訴訟法第255條第1項第2款及第3款定有明文。所
    謂請求之基礎事實同一，係指變更或追加之訴與原訴之原因
    事實，有其社會事實上之共通性及關聯性，而就原請求所主
    張之事實及證據資料，於變更或追加之訴得加以利用，且無
    害於他造當事人程序權之保障，俾符訴訟經濟者稱之（最高
    法院91年度台抗字第648號判決參照）。原告於起訴時訴之
    聲明第1項原為：被告辛○○及丙○○應將坐落臺北市○○
    段○○段568地號上，門牌號碼臺北市○○○路170巷臨4之
    16號，面積約為74.32平方公尺（以實測為準）之房屋及其
    他工作物拆除，並將土地返還原告；被告辛○○、丙○○應
    連帶給付原告新臺幣（下同）131萬2,848元，及自調解書狀
    送達翌日起至清償日止，按年息5％計算之利息，並自調解
    書狀送達翌日起至返還上開土地之日止，按月連帶給付原告
    2萬3,563元（見本院卷第5頁）。原告嗣於民國97年12月5日
    變更上開聲明為：被告辛○○、丙○○及丁○○應將坐落臺
    北市○○段○○段568地號如附圖所示A部分土地，門牌號碼
    臺北市○○○路170巷臨4之16號，面積約為97平方公尺之房
    屋及其他工作物（下稱系爭房屋）拆除，並將該部分土地（
    下稱系爭土地）返還原告；被告辛○○、丙○○及丁○○應
    給付原告171萬1,181元，及自95年12月8日起至清償日止，
    按年息5％計算之利息，並自95年12月8日起至返還系爭土地
    之日止，按月給付原告2萬8,559元（見本院卷第163頁反面
    ）。原告再於98年3月10日具狀將上開請求被告辛○○、丙○○及丁○○應按月給付之起算日變更為95年12月29日（見
    本院卷第214-1頁反面）。查原告上開追加丁○○應拆屋還
    地並返還相當於租金之不當得利部分，亦係主張丁○○就系
    爭房屋有事實上之處分權，與原訴之原因事實有社會事實上
    之關聯性，就原請求所主張之事實及證據資料，於變更之訴
    亦得加以利用，且無害於被告程序權之保障，基礎事實應屬
    同一，至其餘變更部分，核僅屬擴張或減縮應受判決事項之
    聲明，按諸上揭規定及說明，均應准許原告之追加及變更。
二、原告復於98年3月12日本院言詞辯論期日撤回請求丁○○拆
    屋還地、丙○○返還不當得利及己○○應自系爭土地遷出部
    分，另追加己○○亦應返還相當於租金之不當得利（見本院
    卷第216頁反面）。就原告上開追加部分，查本件係原告於9
    5年12月14日即聲請本院為調解，因調解不成立而視為起訴
    ，且於97年12月5日業已準備程序終結，原告卻遲至98年3月
    12日於言詞辯論期日當庭始再為訴之追加，顯有礙於訴訟之
    終結，自不應准許之。
三、被告丙○○、丁○○、庚○○、戊○○、丑○○、己○○、
    壬○○及癸○○均經合法通知，未於言詞辯論期日到場，核
    無民事訴訟法第386條各款所列情形，爰依原告之聲請，由
    其一造辯論而為判決。
乙、實體部分：
一、原告主張：系爭土地為中華民國所有，原告為管理機關。詎
    被告辛○○、丙○○及丁○○未得原告同意，亦無任何合法
    權源，占用系爭土地為系爭房屋之基地，渠等之上開行為，
    已對原告所有權行使造成損害，原告自得本於所有物返還請
    求權請求辛○○及丙○○（丁○○部分經原告撤回）拆除系
    爭房屋，並將系爭土地返還原告。又辛○○、丙○○及邱王
    業無權占用系爭土地，無法律上之原因而受有相當於租金之
    利益，致原告受有損害，且與原告所受不能管理、使用土地
    之損害間，具有相當因果關係，原告自得依不當得利之法律
    關係，請求辛○○及丁○○（丙○○部分經原告撤回）應給
    付原告自調解書狀送達之翌日起回溯滿5年內之相當於租金
    之不當得利損害金171萬1,181元，及自95年12月28日起至清
    償日止按年息5％計算之利息。又原告曾於95年12月15日聲
    請本院調解，嗣經本院調解不成立，渠等仍繼續占用拒不遷
    出，足見渠等明知無權占有，而意圖損害管領機關權益甚明
    ，爰併請求辛○○及丁○○（丙○○部分經原告撤回）應自
    95年12月29日起，至遷讓返還系爭土地之日止，按月給付原
    告相當於租金之不當得利金額2萬8,559元。另被告庚○○、
    戊○○、丑○○、己○○、壬○○及癸○○並無正當理由，
    設籍並居住於系爭房屋，亦請求命其自系爭土地遷出等語。
    並聲明：(一)被告辛○○及丙○○應將系爭房屋拆除，並將系
    爭土地返還原告；(二)被告辛○○及丁○○應給付原告171萬1
    ,181 元，及自95年12月28日起至清償日止，按年息5％計算
    之利息，並自95年12月29日起至返還上開土地之日止，按月
    給付原告新臺幣2萬8,559元；(三)被告庚○○、戊○○、丑○○、己○○、壬○○及癸○○應自系爭土地遷出；(四)願供擔
    保，請准予宣告假執行。
二、被告辛○○則以：系爭房屋是其過世已久之祖母所建，其與
    其父親均為獨子，系爭房屋由其繼承取得，目前由其與太太
    丁○○及兒子己○○居住，但丁○○的戶籍並不在該處，其
    等也有繳房屋稅，原告不應無條件將其趕出等語，資為抗辯
    。並聲明：原告之訴駁回。
三、被告丙○○、丁○○、庚○○、戊○○、丑○○、己○○、
    壬○○及癸○○均未於言詞辯論期日到場，亦均未提出書狀
    作何聲明或陳述。
四、得心證之理由：
  (一)按所有人對無權占有或侵害其所有物者，得請求返還之，對
    於妨害其所有權者，得請求除去之，民法第767條定有明文
    。又國有財產撥給各地國家機關使用，名義上雖仍屬國有，
    實際上即為使用機關行使所有人之權利，故本院對於是類財
    產，向准由管領機關起訴代國家主張所有權人之權利（最高
    法院29年上字第1061號判例意旨參照）。查，原告主張其為
    系爭土地之管理機關，系爭房屋無權占用系爭土地及辛○○
    及丙○○就系爭房屋有事實上處分權之事實，業據其提出土
    地所有權狀、地籍圖、現場照片、戶籍謄本、華光社區住戶
    清查表、臺北市○○段○○段568地號土地及建築物位置圖等
    件為證（見本院卷第10至21頁及第27頁），本院復依職權履
    勘現場並囑託臺北市大安地政事務所派員會同並依原告之指
    界測量系爭房屋位置、面積，製有勘驗筆錄、複丈成果圖各
    乙份附卷可稽（見本院卷第74頁至第76頁）。而辛○○對其
    就系爭房屋有事實上處分權及占用面積等情，並不爭執，雖
    辯稱：其也有繳房屋稅，原告不應無條件將其趕出云云，然
    房屋稅之繳納僅足推定納稅人為房屋之所有人，尚不足作為
    有權使用房屋基地之證明，辛○○所辯，顯不足採。辛○○
    雖另稱：系爭房屋由其繼承取得管理，丙○○為其母親收養
    之養女等語，然並未舉證以實其說，尚難為丙○○有利之認
    定。況丙○○既不於言詞辯論期日到場爭執，亦不提出書狀
    答辯以供本院參酌，是依上開證據，堪信原告之主張為真實
    。則原告依上揭規定，請求辛○○及丙○○拆除系爭房屋，
    並將系爭土地返還原告，為有理由，應予准許。
  (二)按城市地方租用基地之租金，以不超過土地申報總價額年息
    10％為限，土地法第105條準用第97條第1項亦有明定。又土
    地法第97條第1項規定所謂之土地價額，依同法施行法第25
    條規定，係指法定地價而言，而土地所有權人依土地法所申
    報之地價為法定地價，公有土地，依平均地權條例施行細則
    第21條規定，以公告地價為申報地價，免予申報。次按依不
    當得利之法則請求返還不當得利，以無法律上之原因而受利
    益，致他人受有損害為其要件，故其得請求返還之範圍，應
    以對方所受之利益為度，非以請求人所受損害若干為準，無
    權占有他人土地，可能獲得相當於租金之利益為社會通常之
    觀念；基地租金之數額，除以基地申報地價為基礎外，尚須
    斟酌基地之位置、工商業繁榮之程度、承租人利用基地之經
    濟價值及所受利益等項，並與鄰地租金相比較，以為決定，
    最高法院61年臺上字第1695號及68年臺上字第3071號判例意
    旨可資參照。經查：
  1.辛○○無權占用系爭土地，已如上述，揆諸上揭規定及說明
    ，原告請求辛○○返還相當於租金之不當得利，核屬有據。
    至丁○○部分，原告雖撤回對其應拆屋還地之請求，仍主張
    其有居住系爭房屋之事實而同應負返還不當得利之責等情，
    而丁○○既不於言詞辯論期日到場爭執，亦不提出書狀答辯
    以供本院參酌，且辛○○亦稱：系爭房屋由其與太太丁○○
    及兒子己○○居住等語，爰認原告之主張為可採。
  2.本件系爭土地位於臺北市大安區○○○路170巷內，鄰近地
    區有自由廣場（中正紀念堂），金南郵局、中華電信大樓、
    中正國中、金甌女中，交通便捷、商業機能良好，屬眾所周
    知。本院審酌上情，認原告僅請求以系爭土地公告地價5％
    計算之不當得利，尚屬適當。
  3.查系爭土地為公有土地，90年度至92年度公告地價為每平方
    公尺7萬417元、93年度至95年度公告地價為每平方公尺7萬
    663元，有臺北市大安區地政事務所地價證明書在卷可參（
    見本院卷第25頁至第26頁），而系爭土地面積為97平方公尺
    ，有臺北市大安地政事務所97年6月27日北市大地二字第097
    30737900號函暨所附土地複丈成果圖乙份可參（見本院卷第
    120頁），又原告就本件曾聲請本院調解，其調解之聲明，
    即為拆屋還地暨給付相當於租金不當得利之請求，業據本院
    調取95年度北調字第859號調解卷宗核閱屬實，而該調解書
    狀係於95年12月27日送達辛○○及丁○○，是原告請求自調
    解書狀送達之翌日起回溯滿5年內即自90年12月29日起至95
    年12月28日止相當於租金之不當得利部分，合計為171萬2,1
    21元（計算式如附表所示），原告僅請求171萬1,181元，為
    有理由，應予准許。另原告依上開同一方法計算，請求被告
    自95年12月29日起至返還系爭土地之日止，應按月給付不當
    得利之金額應為2萬8,560元（計算式：70,663×97×5％÷1
    2=28,560，元以下四捨五入），原告僅請求每月2萬8,559元
    ，則原告之請求亦有理由，應予准許。
  (三)原告另主張庚○○、戊○○、丑○○、己○○、壬○○及癸○○並無正當離由，設籍並居住於系爭房屋等語，並請求命
    其自系爭土地遷出，業據原告提出戶籍謄本為憑（見本院卷
    第15頁至第20頁），庚○○、戊○○、丑○○、己○○、壬○○及癸○○既不於言詞辯論期日到場爭執，亦不提出書狀
    答辯以供本院參酌，亦應認原告之主張為真正，其請求亦核
    屬有據，為有理由，應予准許。
五、從而，原告請求辛○○及丙○○應將系爭房屋拆除，並將系
    爭土地返還原告，及請求辛○○及丁○○應給付原告給付如
    主文第2項所示相當於租金之不當得利，及請求庚○○、戊○○、丑○○、己○○、壬○○及癸○○應自系爭土地遷出
    ，均為有理由，應予准許。至原告追加己○○亦應返還相當
    於租金之不當得利部分，有礙於訴訟之終結，已如上述，則
    應予以駁回。
六、按共同訴訟人，按其人數，平均分擔訴訟費用。但共同訴訟
    人於訴訟之利害關係顯有差異者，法院得酌量其利害關係之
    比例，命分別負擔；又以一訴附帶請求其孳息、損害賠償、
    違約金或費用者，不併算其價額，民事訴訟法第85條第1項
    及第77條之2第2項分別定有明文。本件雖為被告全部敗訴之
    判決，然審酌原告主要係請求被告辛○○及丙○○拆除系爭
    房屋及返還系爭土地，至請求辛○○及丁○○返還不當利部
    分，核僅屬附帶請求，又請求命其餘被告遷出部分，渠等之
    利害關係顯較輕微，爰命本件訴訟費用由辛○○及丙○○負
    擔。
七、原告陳明願供擔保，聲請宣告假執行，核無不合，爰酌定如
    主文第5項及第6項相當之擔保金額宣告之。
八、本件事證已臻明確，兩造其餘攻擊防禦方法及舉證，核與判
    決結果無影響，爰不予一一論述。
九、訴訟費用負擔之依據：民事訴訟法第78條、第85條第1項。
中    華    民    國    98    年    3     月    26    日
                  民事第四庭  審判長法  官  周祖民
                                    法  官  鄧德倩
                                    法  官  賴武志
以上正本係照原本作成
如對本判決上訴，須於判決送達後20日內向本院提出上訴狀
中    華    民    國    98    年    3     月    26    日
                                    書記官  施若娟
附表：
原告得請求自91年1月4日起至96年1月3日止相當於租金之不當得
利之金額（元以下均四捨五入）：
  (1)90年12月29日至92年12月31日部分（計2年又3日）：
        70,417×97×5％×（3／365＋2）＝685,852
  (2)93年1月1日至95年12月28日部分（計2年又363日）：
        70,663×97×5％×（363／365＋2）＝1,026,269
  (3)合計：685,852＋1,026,269＝ 1,712,121


司法院資訊處製作；財團法人民間司法改革基金會備份。
